【裁判字號】    90,上易,608
【裁判日期】    900522
【裁判案由】    侵占
【裁判全文】
臺灣高等法院臺南分院刑事判決                九十年度上易字第六八號    Ｇ
      上  訴  人  臺灣嘉義地方法院檢察署檢察官
      被      告  甲  ○  ○
右上訴人因被告侵占案件，不服臺灣嘉義地方法院八十九年度易字第九六八號中華民
國九十年三月九日第一審判決（起訴案號：臺灣嘉義地方法院檢察署八十九年度偵字
第五五七一號），提起上訴，本院判決如左：
      主      文
上訴駁回。
      理      由
一、公訴意旨如附件（八十九年度偵字第五五七一號臺灣嘉義地方法院檢察署檢察官
    起訴書）。
二、公訴人認被告甲○○涉有上開業務侵占犯嫌，無非係以被告甲○○於警訊及偵訊
    中之坦承向客戶粒昌公司收取貨款壹拾壹萬捌仟捌佰元，卻未繳回予告訴人公司
    （摩立斯企業股份有限公司），告訴人公司之代表人黃俊仁之指訴，及轉帳傳票
    、統一發票、銷貨明細表、收款明細報表等證物，為其論罪之依據。
三、按犯罪事實應依證據認定之，無證據不得推定其犯罪事實。又不能證明被告犯罪
    者，應諭知無罪之判決，刑事訴訟法第一百五十四條、第三百零一條第一項分別
    定有明文。又事實之認定，應憑證據，如未能發現相當證據，或證據不足以證明
    ，自不能以推測或擬制之方法，為裁判基礎（最高法院四十年臺上字第八十六號
    判例參照）。另認定不利於被告之事實，須依積極證據，苟積極證據不足為不利
    於被告事實之認定時，即應為有利於被告之認定，更不必有何有利之證據，最高
    法院三十年上字第八一六號著有判例。復按刑法上之侵占罪，以侵占自己持有他
    人之物為客觀之構成要件，主觀構成之要件，則須意圖為自己或第三人不法之所
    有，持有人變易其原來之持有意思而為不法所有之意思，倘非屬他人所有之物，
    或僅將持有物延不交還，或有其他原因致一時未能交還，既缺乏主觀要件，即難
    遽以該罪相繩，此有刑法第三百三十五條規定、及最高法院二十三年度上字第一
    九一五號、二十八年度上字第二三七六號判例、六十八年台上字第三一四六號著
    有判例，可資參照。再按稱合夥者，謂二人以上互約出資以經營共同事業之契約
    ，前項出資，得為金錢或其他財產權，或以勞務、信用或其他利益代之，各合夥
    人之出資及其他合夥財產，為合夥人全體之公同共有，民法第六百六十七條、六
    百六十八條規定甚明。
四、訊據被告甲○○堅詞否認有公訴人所指之侵占犯行，辯稱：被告既非告訴人公司
    之股東，亦非該公司職員，兩者係合作關係。經查，因告訴人公司（摩立斯企業
    股份有限公司）之營業項目包含熱水器之買賣業務，故被告持其自行研發之熱水
    器設計圖，尋求與告訴人公司共同合夥經營電能熱水器等相關產品，雙方協議以
    告訴人公司名義提供資金、委託第三廠商生產，並對外經銷、開立發票，被告則
    提供勞力，負責產品設計、行銷、收款等工作，銷售金額扣除生產成本百分之一
    百二十，所得之利潤，再由被告與告訴人公司分配，被告雖曾向告訴人公司預借
    多筆金錢，且其於民國八十八年七月六日，向自行招攬之客戶粒昌公司所收取之
    貨款壹拾壹萬捌仟捌佰元，並未繳回予告訴人公司，惟因雙方迄今對銷售之總金
    額、預借之金額、應分配之利潤、分配之方法等尚有爭執，告訴人公司所收取之
    貨款，迄今均尚未實際分配利潤予被告，被告亦未曾向告訴人公司領取薪資一節
    ，已據告訴人公司之代表人黃俊仁迭次陳述清楚（見原審八十九年十月二十六日
    訊問筆錄、八十九年十一月九日訊問筆錄、九十年二月二十日訊問筆錄、九十年
    三月二日審判筆錄），復經被告甲○○於偵查、原審及本院審理中供述稽詳，並
    有經濟部公司執照、營利事業登記抄本、變更登記事項卡、股東名簿、財政部台
    灣省南區國稅局嘉義市分局南區國稅嘉市徵字第九○○○二六九五號函、八十八
    年二月十日股東會議記錄、轉帳傳票、統一發票、銷貨明細表、收款明細報表等
    證物附卷可稽。依原審卷第六十二頁所附告訴人公司八十八年二月十日議事錄所
    記載，主席黃俊仁董事長報告內容如下：「公司因與甲○○合夥開發電爐市場迄
    今已有一個階段，今就營運狀況及會計對帳方式等事宜，特召集諸位股東商討，
    並作一決議。」足證被告所辯，雙方為合作關係屬實，其既係與告訴人公司協議
    ，以被告甲○○提供勞務出資，告訴人公司提供金錢、信用出資之方式，成立合
    夥關係，被告於合夥關係存續中向客戶收取之貨款，應屬合夥人全體公同共有，
    尚非告訴人公司單獨所有，性質上與侵占罪所規定「他人之物」之客觀構成要件
    不符，且因自本件合夥成立時起，合夥關係存續中所得之財物均先交予告訴人公
    司，從未有合夥之決算及分配合夥利益，被告非但未曾分配利潤，且未曾領取告
    訴人公司之薪資，其為請求決算及分配利潤而僅將持有物延不交還或用以支付合
    夥債務，既缺乏不法所有意圖之主觀要件，即難遽以侵占罪或業務侵占罪相繩。
    此外，復查無其他積極證據足以證明被告涉犯其他罪嫌，揆諸前揭說明，自應為
    被告無罪之諭知。
五、原審以被告犯罪不能証明，因而為無罪之諭知，尚無不合。檢察官上訴意旨，誤
    認被告為告訴人公司之所屬人員或股東，因而誤認被告所為成立侵占罪，尚有誤
    會，其上訴為無理由，應予駁回。
六、據上論結，應依刑事訴訟法第三百六十八條，判決如主文。
本案經檢察官邱克斌到庭執行職務。
中    華    民    國      九十      年      五      月      二十二      日
                                  臺灣高等法院臺南分院刑事第一庭
                                      審判長法官  鄭    文    肅
                                            法官  王    浦    傑
                                            法官  黃    聰    明
右正本證明與原本無異。
不得上訴。
                                      法院書記官  戴    淑    敏
中    華    民    國      九十      年      五      月     二十三       日
附錄法條：
刑法第三百三十六條第二項：對於業務上所持有之物，犯前條第一項之罪者，處六月
                          以上五年以下有期徒刑，得併科三千元以下罰金。
                          前二項之未遂犯罰之。


司法院資訊處製作；財團法人民間司法改革基金會備份。
